【裁判字號】    97,刑智上易,34
【裁判日期】    971208
【裁判案由】    違反商標法
【裁判全文】
智慧財產法院刑事判決
                                  97年度刑智上易字第34號
上  訴  人  臺灣屏東地方法院檢察署檢察官
被      告  甲○○
選任辯護人  錢師風律師
上列上訴人因被告違反商標法案件，不服臺灣屏東地方法院九十
七年度易字第三七號及九十七年度易字第二四五號，中華民國九
十七年七月三十日第一審判決（起訴案號：臺灣屏東地方法院檢
察署九十六年度偵字第六一八二號），提起上訴，本院判決如下
：
    主  文
上訴駁回。
    理  由
一、公訴意旨略以：被告甲○○係樟一企業社之負責人，明知「
    菸爽」係案外人陳南輝於民國（下同）八十六年間，向經濟
    部智慧財產局登記獲准之註冊商標，指定使用於香煙沾用之
    香料，在該商標專用期限內，竟基於侵害商標權之犯意，自
    九十四年八月中旬起至九十五年二月十四日止之某日，擅自
    在其製造之沾煙粉外盒上，使用相同之「菸爽」商標；另基
    於販賣侵害商標權商品之犯意，接續於九十五年二月十四日
    、同年六月二十五日、同年十月九日，以每支新臺幣（下同
    ）五十元之代價，向位於屏東縣長治鄉○○路一一二號不知
    情之「界揚超商」商店，販賣其製造之「菸爽」沾煙粉十二
    支、三支及八支。嗣由九十六年四月十六日始公告繼受「菸
    爽」商標權之告訴人乙○○，於九十六年四月二十二日某時
    ，發現上開「界揚超商」販賣被告所製造之「菸爽」沾煙粉
    ，復於九十六年五月二十二日上午十時二十分許，帶警至該
    超商，查扣該「菸爽」沾煙粉四支，因認被告有違犯商標法
    第八十一條第一款、第八十二條之罪嫌云云。
二、原審判決略以：公訴意旨所指之犯罪時間，「菸爽」商標權
    人係陳南輝，而陳南輝使用「菸爽」商標之商品於市面上幾
    不可見，則被告是否知悉「菸爽」係他人所有之商標，即非
    無疑，而陳南輝所製造「菸爽」香煙沾劑之空罐，品質較粗
    糙，類似試做之產品，此與陳南輝所述僅有少量試賣之情相
    符，況被告對「菸爽」產品投入大量行銷費用，若知悉該商
    標係他人所有，且原本沒沒無聞，卻甘願為人作嫁，汲汲經
    營該商標之顯著性，以便功成奉送他人，顯不合常理。另被
    告於九十六年一月十八日另行申請「菸豹」商標，並自九十
    六年二月起陸續於各通路經銷商換售「菸豹」沾煙粉、回收
    「菸爽」沾煙粉，足見被告在知悉不得使用「菸爽」商標後
    ，亦不願繼續投資於「菸爽」商標，是被告於行為時，並未
    預見「菸爽」係他人註冊商標，自無侵害他人商標權之未必
    故意，遑論有何直接故意，而被告於使用「菸爽」商標前，
    縱有應為商標檢索之注意義務，也有能力注意，事實上卻漏
    未注意，其應注意、能注意而不注意，亦僅有過失之民事責
    任，不構成商標法刑事處罰之要件，故為被告無罪之諭知。
    檢察官上訴意旨則略以：系爭「煙爽」商標係經過設計，非
    一般平常用語，被告辯稱不知，顯非可採，又「菸爽」商標
    曾有行銷紀錄，雖非著名商標，惟不能以此推認被告不知系
    爭商標，否則所有非聞名商標之侵權者均得以不知為由卸責
    ，顯違商標登記註冊制度，另被告雖有投資系爭商標行為，
    然若以此作為被告無故意之認定，則任何人均得以此作為不
    知之理由，將使市場大亂云云。
三、公訴人認被告涉犯前開罪嫌，無非係以被告甲○○供承確有
    前述製造及販賣「菸爽」沾煙粉之事實、證人即告訴人乙○
    ○之警詢及檢察事務官詢問筆錄、證人即上開「界揚超商」
    店員莊月桂之警詢及偵訊筆錄、證人即被害人陳南輝之偵訊
    筆錄、經濟部智慧財產局商標註冊簿查詢網頁影本一件、搜
    索扣押筆錄暨扣押物品目錄表一件、照片六張（含上開「界
    揚超商」外觀、櫃檯及扣案「菸爽」沾煙粉四支之照片各二
    張）、扣案之被告製造「菸爽」沾煙粉四支、訴外人陳南輝
    製造「菸爽」香煙沾劑空罐一個等為證，據以推論被告於九
    十六年一月十八日另已申請「菸豹」商標使用，並回收「菸
    爽」商品，顯係明知「菸爽」商標係他人所有，且被告使用
    「菸爽」商標之前，若未先查證商標有無他人註冊，至少有
    侵害他人商標權之未必故意作為主要論據。訊據被告固坦承
    使用「菸爽」商標時，未得陳南輝同意，並承認有公訴意旨
    所指之製造、販賣「菸爽」沾煙粉之事實，惟堅決否認有何
    侵害商標權之犯行，辯稱：因本來市面上未見使用「菸爽」
    商標之商品，故不知「菸爽」係他人之註冊商標，迄九十六
    年一月上旬，據合作廠商告知，始悉保護商標之重要性，於
    委請專利商標事務所欲申請註冊「菸爽」時，始知「菸爽」
    有人註冊在先，遂於九十六年一月十八日申請「菸豹」商標
    ，在其商品上改用「菸豹」商標，並自九十六年二月起之數
    月間，向全國約二千家通路經銷商陸續換售「菸豹」沾煙粉
    ，同時回收先前已「寄售」（附買回條件之賣出）之「菸爽
    」沾煙粉等語。
四、經查：
  (一)程序方面
  1.按被告以外之人於審判外之陳述，雖不符刑事訴訟法第一百
    五十九條之一至第一百五十九條之四之規定，然經當事人於
    審判程序同意作為證據，法院審酌該言詞陳述作成時之情況
    ，認為適當者，亦得為證據，刑事訴訟法第一百五十九條之
    五第一項定有明文；當事人、代理人或辯護人於法院調查證
    據時，知有刑事訴訟法第一百五十九條第一項不得為證據之
    情形，而未於言詞辯論終結前聲明異議者，視為有前項之同
    意，同法條第二項亦設有規定。本件告訴人乙○○及證人莊
    月桂於警詢時所為之供述，乃審判外之陳述而屬傳聞證據，
    被告就該審判外之供述，於原審準備程序及審理程序時均爭
    執其證據能力（見原審卷第二二頁、第八三頁反面）。本院
    審酌告訴人乙○○及證人莊月桂陳述作成時之情況，雖無違
    法取證之瑕疵，然既經被告爭執其證據能力，依諸前揭規定
    ，自無證據能力。至被告引用上開「界揚超商」商店負責人
    郭家逸之檢察事務官公務電話記錄、被害人陳南輝於原審之
    公務電話記錄，作為對被告有利之證明方法，雖屬傳聞證據
    ，惟檢察官亦同意作為證據，本院審酌上開證據資料製作時
    之情況，尚無違法不當及證明力明顯過低之瑕疵，認為以之
    作為證據應屬適當，故其具有證據能力。
  2.次按被告以外之人於偵查中向檢察官所為之陳述，除顯有不
    可信之情況者外，得為證據，刑事訴訟法第一百五十九條之
    一第二項設有明文。本件證人莊月桂於檢察官偵訊時，以證
    人身分所為之供述，雖屬被告以外之人於審判外之言詞陳述
    ，惟其業經具結在卷（見偵查卷第二三二頁），與法定要件
    尚屬相符；然因莊月桂於原審審理中並未以證人身分具結而
    為陳述，並經被告為反對詰問，被告就該審判外之供述，於
    原審準備程序及審理程序時均爭執其證據能力（見原審卷第
    二二頁、第八三頁反面），非可謂無妨害被告防禦權之虞，
    本院亦認不以之作為證據為適當，故依諸上開規定，證人莊
    月桂於偵查之陳述自無證據能力。至原審判決理由欄「四、
    關於證據能力(二)」雖稱「陳南輝於偵查中對檢察官所為之陳
    述，雖屬傳聞證據，惟查上列證人於偵訊中陳述時，並無任
    何外力干擾等不可信之情況，且均依法具結，復經被告及辯
    護人同意作為證據，放棄對質詰問，即有證據能力。」云云
    ，然據本院調卷查閱結果，證人陳南輝於偵查中並未以證人
    身分而為陳述，故原審判決於此部分之認定，尚非允洽。
  3.復按除顯有不可信之情況外，公務員職務上製作、從事業務
    之人於業務上或通常業務過程所須製作之紀錄文書、證明文
    書，亦得為證據，刑事訴訟法第一百五十九條之四第一款及
    第二款另有明文。上開所謂之文書乃指經常處於可受公開檢
    查（Public Inspection ）之狀態，設有錯誤，甚易發現而
    予及時糾正，是以除顯有不可信之情況外，其真實之保障極
    高（立法理由參照）。而經濟部智慧財產局商標註冊簿查詢
    網頁，係經濟部智慧財產局之公務員職務上所製作之商標註
    冊資料庫，授權中華電信數據通信分公司人員，於供公眾網
    路查詢業務上所製作之紀錄文書，查無顯不可信之情況，自
    有證據能力。
  4.告訴人乙○○及被害人陳南輝於準備程序中之陳述，乃於審
    判內僅就有無被害事實之陳述，並非以證人身分作證，依法
    不得命其具結，而渠等陳述經被告及辯護人引用為對被告有
    利之證據，復經檢察官同意作為證據，自應認有證據能力。
  5.至其餘公訴人所引用之卷證資料，並無證據證明係公務員違
    背法定程序所取得，且被告於本院審理時均未到庭爭執上開
    公訴人所提出卷證之證據能力，而上開卷證亦無刑事訴訟法
    第一百五十九條之四之顯有不可信之情況與不得作為證據之
    情形，從而，依刑事訴訟法第一百五十九條至第一百五十九
    條之五之規定，本件認定事實所引用之上開卷證資料，均有
    證據能力。
  (二)實體方面
  1.按犯罪事實應依證據認定之，無證據不得認定犯罪事實；不
    能證明被告犯罪者，應諭知無罪之判決，刑事訴訟法第一百
    五十四條第二項、第三百零一條第一項定有明文。次按，認
    定犯罪事實須憑證據，為刑事訴訟法所明定，故被告犯罪嫌
    疑，經審理事實之法院，已盡其調查職責，仍不能發現確實
    之證據足資證明時，自應依法為無罪判決。又認定犯罪事實
    所憑之證據，雖不以直接證據為限，間接證據亦包括在內，
    然而無論直接證據或間接證據，其為訴訟上之證明，須於通
    常一般人均不致有所懷疑，而得確信其為真實之程度者，始
    得據為有罪之認定，倘其證明尚未達到此一程度，而有合理
    之懷疑存在時，即難遽採為不利被告之認定，此有最高法院
    七十六年台上字第四九八六號判例意旨足資參照。且事實之
    認定，應憑證據，如未能發現相當證據，或證據不足以證明
    ，自不能以推測或擬制之方法，以為裁判基礎（最高法院二
    十年度上字第八九三號、四十年度台上字第八六號判例意旨
    參照）。至告訴人之告訴，係以使被告受刑事訴追為目的，
    是其陳述是否與事實相符，仍應調查其他證據以資審認（最
    高法院五十二年度台上字第一三○○號判例意旨參照）。
  2.按行為非出於故意或過失者，不罰；過失行為之處罰，以有
    特別規定者，為限，刑法第十二條定有明文。復按行為人對
    於構成犯罪之事實，明知並有意使其發生者，為故意；行為
    人對於構成犯罪之事實，預見其發生而其發生並不違背其本
    意者，以故意論，刑法第十三條亦設有規定。上開規定之故
    意，包含所謂未必故意（又稱間接故意或不確定故意），亦
    即不以明知為必要，要件較為寬鬆，惟仍需證明被告對於犯
    罪事實之發生有預見，並證明犯罪事實之發生不違背其本意
    。又商標法第八十一條第一款規定：「未得商標權人或團體
    商標權人同意，有下列情形之一者，處三年以下有期徒刑、
    拘役或科或併科新臺幣二十萬元以下罰金：一、於同一商品
    或服務，使用相同之註冊商標或團體商標者。」，茲審酌上
    開規定，並無處罰過失犯情形，自以故意為其主觀要件。另
    商標法第八十二條規定：「明知為前條商品而販賣、意圖販
    賣而陳列、輸出或輸入者，處一年以下有期徒刑、拘役或科
    或併科新臺幣五萬元以下罰金。」，而上開規定所謂之「明
    知」，係指直接故意而言，若為間接故意或過失，均難繩以
    該條之罪（最高法院九十一年度台上字第二六八○號、臺灣
    高等法院九十六年度上易字第二二七九號判決參照）。
  3.本案主要爭點，乃被告於製造「菸爽」沾煙粉時，有無侵害
    商標權之故意，亦即被告是否至少有預見「菸爽」可能係他
    人之註冊商標，且其侵害該他人商標權亦不違背其本意，而
    仍執意為之？另被告販賣「菸爽」沾煙粉時，有無販賣侵害
    商標權商品之直接故意，亦即被告是否明確知道「菸爽」係
    他人之註冊商標？茲析述如下：
  (1)系爭「煙爽」商標原為案外人陳南輝於八十五年一月十九日
    向經濟部智慧財產局申請註冊，經經濟部智慧財產局於八十
    六年一月十六日准許註冊，指定使用於香煙沾用之香料，商
    標專用期限至一百零六年一月十五日止，嗣陳南輝於九十六
    年一月間將系爭商標讓與本案告訴人乙○○，上開事實有商
    標檢索資料影本在卷可稽，並經陳南輝於原審準備程序中證
    述綦詳。而本案被告甲○○於九十四年八月間起，在未得陳
    南輝同意或授權下，使用系爭「煙爽」商標於香菸沾粉產品
    上，並以每包五十元之價格販售予屏東縣長治鄉○○路一一
    二號不知情之「界揚超商」商店，上開事實，復為被告所不
    爭執，並有搜索扣押筆錄一份、現場相片六幀、仿冒煙爽沾
    煙粉四包在卷可稽，堪信為真實。本案被告販賣「菸爽」沾
    煙粉，其通路經銷商總計約二千零八家，分布遍及全國各縣
    市，此一事實亦有被告於原審提出之通路經銷商資料影本一
    份在卷可參（原本於原審審結時發還，影本見偵卷第一六頁
    至第二一三頁），告訴人及公訴人對此亦不否認，此部分事
    實亦可信為真。而依上開資料可知，被告以系爭商標販售香
    菸沾粉產品，規模不可謂小，在市場上佔有一席之地，足見
    被告對「菸爽」此一商標已有相當投資。設被告明知系爭商
    標為案外人陳南輝或告訴人所有，其大量以系爭商標鋪貨，
    進而提高系爭商標之知名度，所為何來？蓋系爭商標究竟非
    被告所有，一旦無法使用，被告對「菸爽」二字之投資，勢
    必全部虛擲，更平白讓對「菸爽」之顯著性無貢獻之商標權
    人獲得顯著性提升之利益，對被告有何利益可言？而被告嗣
    後因知悉系爭商標已經他人註冊，遂於九十六年一月十八日
    另行申請「菸豹」商標，並自九十六年二月起，陸續於各通
    路經銷商換售「菸豹」沾煙粉、回收「菸爽」沾煙粉之事實
    ，有被告提出之經濟部智慧財產局「菸豹」商標註冊簿查詢
    網頁影本一紙及律師函附卷可稽（見偵卷第十五頁、第二一
    四頁），且為到庭檢察官所不爭執（見原審卷第八十四頁）
    ，足見被告當時係因知悉不得使用「菸爽」商標後，決定不
    再繼續投資於「菸爽」商標，遂另行以「菸豹」為名申請商
    標註冊，同時回收市場上已鋪貨之「煙爽」產品。設若被告
    有侵犯他人商標之故意，何需大費周章以「菸爽」為商標大
    量鋪貨後，再耗費資金、人力回收商品，並自行申請「菸豹
    」商標，重新再為推廣行為？其先前對系爭商標所為之行銷
    廣告，對己有何利益？況依證人陳南輝於偵訊中結證稱：
    本件「菸爽」商標係伊申請註冊，伊曾製造一種粉狀香煙沾
    劑，使用「菸爽」商標，但銷售成績不佳，算是推廣失敗，
    於九十六年一月間，乙○○主動找上伊，買走「菸爽」商標
    等語屬實（見原審卷第七七頁），陳南輝於原審準備程序中
    復稱：於九十五年以後即無製造販賣「菸爽」商品，原來只
    是賣給親友、鄰居，並未正式鋪貨，沒有找經銷商，知名度
    不高，賣得不好，亦無任何廣告，不願向被告提起告訴等語
    明確（見原審卷第八二頁），可見於公訴意旨所指之犯罪時
    間，「菸爽」商標權人係陳南輝，而陳南輝使用系爭「菸爽
    」商標之商品，於市場上幾不可見，核與被告辯稱未察有他
    人使用「菸爽」商標之情相符，則被告是否「明知」或「預
    見」系爭「菸爽」係他人所有之商標，卻仍然執意為侵權行
    為，即非無疑。本院綜觀上開證據資料，認為被告辯稱其於
    製造或販賣「菸爽」沾煙粉時，不知「菸爽」係他人註冊商
    標之情，尚稱合乎經驗法則與論理法則。被告於行為時，既
    無預見「菸爽」係他人註冊商標，自無侵害他人商標權之未
    必故意可言，遑論有何直接故意。
  (2)公訴人上訴意旨復稱系爭「菸爽」商標曾有行銷紀錄，雖非
    著名商標，惟不能以此推認被告不知系爭商標，否則所有非
    聞名商標之侵權者均得以不知為由卸責，顯違商標登記註冊
    制度云云。惟所謂商標是否著名，與被告主觀上是否有侵害
    他人商標權之故意乃屬二事，不能混為一談。不論被侵害之
    商標究否著名，侵害人主觀上均必須具有故意之要件，始足
    當之。只是，在著名商標之情形，因其廣為人知，商標權人
    較易舉證證明侵權人主觀犯意之存在，而在非著名商標，因
    其較不具知名度，權利人欲證明侵權人主觀之犯意，本即較
    為困難，非謂著名商標即可不論究侵權人主觀犯意，非著名
    商標即須證明侵權人之主觀犯意，就侵權人主觀犯意之證明
    一節，並無著名或非著名商標之區分，僅證明方法難易程度
    上之不同，權利人均須證明侵權人之主觀犯意存在，始符證
    據法則及法律規定之要件。本案被告確有未經同意使用系爭
    商標之行為，已如前述，然就被告使用系爭商標時之主觀態
    度，業經本院審酌上開證據資料，認為尚難證明被告主觀上
    有侵害告訴人系爭商標權之直接故意或未必故意情形，已如
    前述，茲不再贅。至公訴人指稱被告在使用系爭商標前，應
    先行搜尋、能搜尋卻未搜尋，顯見其主觀上必係認為倘有侵
    害他人之商標，亦不違其本意，構成未必故意云云。惟此僅
    係公訴人之推論，對於被告在遭告訴人提出刑事告訴之前，
    為何回收市面上非法使用系爭商標之產品，以及何以在告訴
    人受讓系爭商標之前，即另以不同商標申請註冊等行為，均
    未能舉證證明為何被告上開舉措非因過失之前行為所生，又
    縱認被告於使用系爭商標前未先為查詢搜索，亦不能排除係
    因被告過失疏忽所致，非必然即係故意或未必故意，其所為
    指訴，自乏依據。
  4.綜上所述，公訴人所提證據資料尚不足以使本院確信被告主
    觀上有侵害他人商標權之犯意，客觀上係在明知未得商標權
    人同意下，於同一商品使用相同之註冊商標而販賣、意圖販
    賣而陳列、輸出或輸入之行為，且本案查無其他積極證據，
    足資證明被告有違反商標權法之犯行，依罪疑有疑，利歸被
    告之原則，應認為不能證明本案被告犯罪。
四、原審本於上開理由諭知被告無罪之判決，經核尚無違誤。公
    訴人提起本件上訴，猶執上開理由指稱被告有違反商標法之
    罪嫌云云，指摘原判決不當，核無理由，應予駁回。
據上論斷，應依刑事訴訟法第三百六十八條，判決如主文。
本案經檢察官黃朝貴到庭執行職務。
中    華    民    國    97    年    12    月    8     日
                  智慧財產法院第一庭
                              審判長法  官  李得灶
                                    法  官  林欣蓉
                                    法  官  汪漢卿
以上正本係照原本作成。
本件不得上訴。
中    華    民    國    97    年    12    月    8     日
                                    書記官  蕭筆花


司法院資訊處製作；財團法人民間司法改革基金會備份。
